臺灣新北地方法院民事裁定
110年度消債職聲免字第149號
聲  請  人
即  債務人  江進旺  

代  理  人  賀華谷律師
相  對  人
即  債權人  花旗（台灣）商業銀行股份有限公司


法定代理人  莫兆鴻  


代  理  人  陳正欽  
相  對  人
即  債權人  永豐商業銀行股份有限公司

法定代理人  陳嘉賢  
代  理  人  蘇容華  
相  對  人
即  債權人  中國信託商業銀行股份有限公司


法定代理人  利明献  


相  對  人
即  債權人  勞動部勞工保險局

法定代理人  鄧明斌  
相  對  人
即  債權人  新加坡商艾星國際有限公司台灣分公司

法定代理人  曾慧雯  


相  對  人
即  債權人  明台產物保險股份有限公司

法定代理人  長瀨耕一


代  理  人  陳湘蓉  
上列當事人因債務人江進旺聲請消費者債務清理事件，本院裁定
如下：
    主    文
債務人江進旺應予免責。
    理    由
一、按法院為終止或終結清算程序之裁定確定後，除別有規定外
    ，應以裁定免除債務人之債務，消費者債務清理條例（下稱
    消債條例）第132 條定有明文。復按法院裁定開始清算程序
    後，債務人有薪資、執行業務所得或其他固定收入，扣除自
    己及依法應受其扶養者所必要生活費用之數額後仍有餘額，
    而普通債權人之分配總額低於債務人聲請清算前二年間，可
    處分所得扣除自己及依法應受其扶養者所必要生活費用之數
    額者，法院應為不免責之裁定。但債務人證明經普通債權人
    全體同意者，不在此限。債務人有下列各款情形之一者，法
    院應為不免責之裁定。但債務人證明經普通債權人全體同意
    者，不在此限：㈠於七年內曾依破產法或本條例規定受免責
    。㈡故意隱匿、毀損應屬清算財團之財產，或為其他不利於
    債權人之處分，致債權人受有損害。㈢捏造債務或承認不真
    實之債務。㈣聲請清算前二年內，因消費奢侈商品或服務、
    賭博或其他投機行為，所負債務之總額逾聲請清算時無擔保
    及無優先權債務之半數，而生開始清算之原因。㈤於清算聲
    請前一年內，已有清算之原因，而隱瞞其事實，使他人與之
    為交易致生損害。㈥明知已有清算原因之事實，非基於本人
    之義務，而以特別利於債權人中之一人或數人為目的，提供
    擔保或消滅債務。㈦隱匿、毀棄、偽造或變造帳簿或其他會
    計文件之全部或一部，致其財產之狀況不真確。㈧故意於財
    產及收入狀況說明書為不實之記載，或有其他故意違反本條
    例所定義務之行為，致債權人受有損害，或重大延滯程序，
    為消債條例第133條、第134條所明文。是法院為終止或終結
    清算程序之裁定確定後，除有消債條例第133條、第134條各
    款所定之情形者，法院應為不免責之裁定外，法院即應以裁
    定免除債務人之債務。
二、聲請人前依消債條例規定，於民國109年4月15日向本院聲請
    更生調解，嗣於調解不成立之20日內聲請清算，經本院於10
    9年11月5日裁定開始清算程序，因其財產不敷清償消債條例
    第106條、第107條所定財團費用與財團債務，司法事務官於
    110年6月17日裁定終止清算程序（本院109年度司執消債清
    字第158號），上開終止清算程序裁定未據債權人異議而確
    定，業據本院調取109年度司消債調字第310號、109年度消
    債清字第135號、109年度司執消債清字第158號等卷宗查明
    屬實。嗣經本院通知各債權人就聲請人免責與否表示意見，
    僅債權人永豐商業銀行股份有限公司（下稱永豐銀行）請求
    本院依法審酌外，其餘債權人即花旗（台灣）商業銀行股份
    有限公司（下稱花旗銀行）、中國信託商業銀行股份有限公
    司（下稱中信銀行）、勞動部勞工保險局（下稱勞保局）、
    新加坡商艾星國際有限公司台灣分公司（下稱艾星公司）、
    明台產物保險股份有限公司（下稱明台產險公司）均表示不
    同意聲請人免責，其理由各如下：
　㈠債權人花旗銀行陳稱：不同意聲請人免責，懇請詳查聲請人
　　是否具消債條例第133條、第134條各款之不免責事由等語。
　㈡債權人永豐銀行陳稱：聲請人開始清算程序後零清算，債權
    人之分配總額為零，請審酌聲請人有無消債條例第133條、
    第134條不得免責事由等語。
　㈢債權人中信銀行陳稱：聲請人每月入不敷出，就超支部分聲
    請人係如何負擔，是否另有收入未列於財產及收入狀況說明
    書，抑或有隱匿之事實，實有疑義，故主張聲請人應有毀損
    應屬清算財團之財產，或為其他不利於債權人之處分，及故
    意於財產及收入狀況說明書為不實記載之情事，而符合消債
    條例第134條第2、8款不免責事由，並請求調查聲請人是否
    有消債條例第133條及第134條第2、8款以外之不免責事由等
    語。
　㈣債權人勞保局陳稱：依衛生福利部103年9月15日衛部保字第
&ZZZZ; &ZZZZ; 0000000000號函釋略以被保險人依更生方案履行
    完畢後，勞
    保局申報更生債權範圍內未受清償之保險費及利息，發生消
    滅效果，渠等國民年金保險年資之計算仍應依被保險人實際
    繳納保險費月（日）數按比例計算；如聲請人獲免責，依前
    開函釋，未受清償之保險費及利息將發生消滅效果，國民年
    金保險年資依實際繳納保險費月（日）數按比率計算，將影
    響其未來給付權益，至保險給付之請領事項，則應按同法第
    30條（老年年金給付）、第34條（身心障礙年金給付）等有
    關規定辦理等語。
  ㈤債權人艾星公司陳稱：請依職權調查聲請人於裁定開始清算
    前2年是否有向政府申請失業補助、低收入戶補助或職業訓
    練津貼？或有家人定期補助生活費用？以判斷聲請人是否有
    消債條例第133條、第134條第1至8款應裁定不免責事由；若
    法院輕易准予免責，則對債權人及努力工作按時還款之債務
    人不公，是懇請予以不免責等語。
　㈥債權人明台產險公司陳稱：本件係聲請人向原債權人台北國
    際商業銀行股份有限公司（下稱台北銀行）申辦信用貸款，
    於不獲清償時，由債權人向原債權人台北銀行理賠，台北銀
    行將該筆債權轉讓予債權人；聲請人尚有新臺幣（下同）19
    萬4,947元及其中18萬4,237元自90年1月9日起至清償日止，
    按年利率11.5％計算之利息未清償，而債權人未於清算程序
    中受償任何金額，且聲請人迄今亦未履行其清償責任或與債
    權人協商還款等語。　
三、經查：
  ㈠聲請人於109年4月15日向本院聲請更生調解，並於調解不成
    立之20日內聲請清算，經本院於109年11月5日裁定開始清算
    程序，故應以聲請人於109年11月5日之後有無薪資、執行業
    務所得或其他固定收入，並扣除自己及依法應受其扶養者所
    必要生活費用之數額後是否有餘額判斷其有無消債條例第13
    3條之適用。聲請人陳稱其自109年11月5日清算程序開始至
    今本因身體受傷之故而無法工作，嗣因新冠肺炎疫情嚴峻之
    故而無收入，每月由聲請人之胞姐江月霞資助5,000元為生
    活費，聲請人已滿65歲，交通費由政府每月補助480元，若
    有超支，則由朋友資助等語，並提出其胞姐江月霞於109年7
    月17日出具之證明書為證。對照聲請人上開說詞暨本院依職
    權調閱聲請人之107至109年度稅務電子閘門財產所得調件明
    細表、勞保局電子閘門網路投保資料查詢表，聲請人目前收
    支狀況應與本院裁定開始清算程序時大致相同，故援引本院
    109年度消債清字第135號裁定之認定，即聲請人每月必要生
    活費用為6,000元（含膳食費5,000元、雜費1,000元），而
    其因受傷及疫情關係無工作收入均靠胞姐及親友資助，故應
    認其每月固定收入亦為6,000元。聲請人於本院裁定開始清
    算程序後雖有固定收入，然扣除必要生活費用之數額後並無
    餘額（6,000-6,000＝0），堪認本件並無消債條例第133條所
    定應不免責規定之適用，尚無疑義。
  ㈡債權人中信銀行主張聲請人每月入不敷出，就超支部分其係
    如何負擔，是否另有收入未列於財產及收入狀況說明書，抑
    或有隱匿之事實；另債權人艾星公司請求本院調查聲請人於
    裁定開始清算前2年是否有向政府申請失業補助、低收入戶
    補助或職業訓練津貼？或有家人定期補助生活費用？而該當
    消債條例第134條第2、8款應不免責事由。聲請人就生活費
    用超支部分，係由其胞姐江月霞資助等情，業經提出胞姐江
    月霞出具之證明書為證，已如上述；其次，就聲請人有無申
    請各項社會福利津貼補助、失業補助、職業訓練生活津貼、
    職災傷病津貼或其他各類補助津貼部分，經本院分別函詢新
    北市政府社會局、勞保局，新北市政府社會局函覆聲請人並
    無申請相關社會救助等語，有新北市政府社會局110年12月1
    4日新北社助字第1102401581號函附卷可稽，而勞保局迄未
    回覆，然就上開勞保局相關津貼，本院於受理109年度消債
    清字第135號事件期間曾就相同內容函詢勞保局，經勞保局
    函覆無等情，有本院109年7月10日新北院賢民翔109年度消
    債清字第135號函、勞保局109年8月3日保費欠字第10960187
    070號函附於本院109年度消債清字第135號卷可稽，故難認
    聲請人有消債條例第134條第2款、第8款之情事，是債權人
    中信銀行、艾星公司上開主張應不足採。再消債條例關於清
    算程序係以免責主義為原則，不免責為例外，債權人如主張
    聲請人有該條例第134條其餘各款所定行為，自應就聲請人
    合於上開要件之事實，舉證以實其說。惟債權人花旗銀行、
    永豐銀行、中信銀行、艾星公司並未具體說明或提出相當事
    證證明，自難認聲請人有消債條例第134條第2款、第8款規
    定以外之不免責情事。
四、綜上所述，聲請人經法院為終止清算程序之裁定確定，既無
    消債條例第133條或第134條各款所定之不應免責情形存在，
    自應以裁定免除債務人之債務，是聲請人聲請免責，自應准
    許，爰裁定如主文。
中　　華　　民　　國　　111 　年　　1 　　月　　18　　日
                  民事第四庭法　官　莊佩頴
上為正本係照原本作成
如不服本裁定，應於裁定送達後10日內，以書狀向本院提出抗告
，並繳納抗告費新臺幣1,000 元。 
中　　華　　民　　國　　111 　年　　1 　　月　　18　　日
                            書記官　李瑞芝